---
##title: "ElizondoSánchezAlina_PracticaFormativa1"
author: "Alina Elizondo Sánchez"
date: "`r format(Sys.Date())`"
output:
  html_document:
    toc: true
    toc_float: true
    number_sections: true
    theme: readable
    df_print: paged
  word_document:
    toc: true
  pdf_document:
    toc: true
fontsize: 11pt
geometry: margin=1in
---

<center>
**UNIVERSIDAD ESTATAL A DISTANCIA** 

**Carrera de Sistemas de Información en Salud**

**Investigación en Sistemas de Información en Salud II**

**Practica Formativa U1. Gráfico de dona o Donut Chart**

**Programador: Alina Elizondo Sánchez**

---

## Instalación(si hace falta) y carga de paquetes
```{r}
#- tidyverse: manipulación y visualización de datos (ggplot2, dplyr, tidyr, etc.)
# -scales: formateo de etiquetas (porcentajes. moneda, escalas)
packages<- c("tidyverse", "scales")

to_install <-packages[!packages %in% installed.packages()[, "Package"]]
if (length(to_install)) install.packages(to_install, dependencies = TRUE)
library (tidyverse)
library(scales)
```

## Generación de datos simulados
```{r}
set.seed(123) #semilla de reproducibilidad

categorias <-c(
  "Enfermedades respiratorias",
  "Enfermedades cardiovasculares",
  "Diabetes",
  "Salud mental",
  "Lesiones",
  "Salud materna",
  "Enfermedades infecciosas"
)

#Simula conteos de números enteros entre 80 y 300 para cada categoría
conteos <- sample(80:300, length(categorias), replace = TRUE )

# Tabla base + cálculos
datos_salud <- tibble(
  categoria = categorias,
  casos = conteos
) |>
  arrange (desc(casos)) |>
  mutate (
    porcentaje = casos / sum (casos),
    etiqueta = paste0(categoria, "\n", percent( porcentaje, accuracy = 0.1))
    #Nota: porcent() viene de scales; 'accuracy = 0.1' muestra 1 decimal (ej. 12,3%)
  )
```

## Estilo de colores y tamaño del agujero
```{r}
paleta <- c("#2E86AB","#7FFF00", "#FF0000","#FF7F24", "#66CDAA", "#ED6A5A", "#9932CC")
radio_interno <- 0.40

```
## Construcción de la base de la dona
```{r}
base_dona <- ggplot(datos_salud, aes(x= 2, y = porcentaje, fill= categoria))+
  geom_col(width = 1, color = NA, show.legend = TRUE)+
  coord_polar (theta = "y")+
  xlim(0.5, 2.5)+
  theme_minimal(base_size= 12)+
  theme(
    axis.title = element_blank(),
    axis.text = element_blank(),
    panel.grid = element_blank(),
    legend.title= element_blank(),
    plot.title = element_text(face= "bold", size = 20, hjust= 0.5),
    plot.subtitle = element_text (color = "gray60", face = "bold", size= 16,hjust= 0.5 ),
    legend.position = "center"
  ) +
  scale_fill_manual( values = paleta)+
  ggtitle("Distribución de casos por categoría",
          subtitle = "Datos simulados * cada segmento muestra el % sobre el total")+
  guides (fill = guide_legend(ncol = 1))
  
```

## Creación del agujero y etiqueta central
```{r}
base_dona <- base_dona +
  annotate ("rect",
            xmin= 0.5, xmax= 2 - radio_interno,
            ymin= -Inf, ymax= Inf,
            fill = "white", color = NA )+
   annotate ("text",
             x = 0.5 + (2 - 0.5)/2, y =0,
             label =paste0("Total\n", format (sum(datos_salud$casos), big.mark = ",")),
             color = "black", size = 6, fontface = "bold", hjust= 0.5)
#Renderiza la dona base
base_dona
```

## Posiciones para etiquetas en el anillo
```{r}
datos_salud_lab <- datos_salud |>
  mutate (
    ymax= cumsum(porcentaje),
    ymin = lag(ymax, default= 0),
    ymid= (ymin= + ymax) / 2
  )
```

## Gráfico de dona con etiquetas externas
```{r}
etiquetas_externas <- ggplot(datos_salud_lab, aes(x= 2, y = porcentaje, fill = categoria))+
  geom_col(width =1, color = NA)+
  coord_polar(theta = "y")+
  xlim (0.5, 2.5)+
  theme_void()+
  scale_fill_manual(values = paleta)+
  ggtitle ("Distribución de casos por categoría",
           subtitle = "Datos simulados") +
  annotate ("rect",
            xmin= 0.5, xmax= 2 - radio_interno,
            ymin= -Inf, ymax= Inf,
            fill = "white", color = NA )+
  geom_text(
    aes(label= percent(porcentaje, accuracy= 0.1)),position = position_stack(vjust= 0.5),
    size= 5, color = "gray10", fontface= "bold")+
  guides(fill= guide_legend(title = NULL, ncol=1))+
  theme(
    plot.title = element_text(hjust= 0,face= "bold", size= 20),
    plot.subtitle = element_text(hjust= 0.5, size= 16),
    plot.background = element_rect(fill= "white", color= NA),
    legend.text = element_text(size= 15)
  )
#Muestra la versión con etiquetas
etiquetas_externas
```

## Exporta los gráficos a archivos PNG
```{r}
ggsave("donas_salud.png", base_dona, width =8, height= 6, dpi=300)
ggsave("donas_salud_con_etiquetas.png", etiquetas_externas,width =8, height= 6, dpi=300 )
```

